臺灣宜蘭地方法院民事簡易判決
111年度羅簡字第25號
原      告  行政院農業委員會林務局羅東林區管理處

法定代理人  蕭崇仁
訴訟代理人  黃郁舜律師
被      告  方順仁
上列當事人間請求遷讓房屋等事件，本院於民國111年9月6日言
詞辯論終結，判決如下：
    主　文
一、被告應將門牌號碼宜蘭縣○○鎮○○○路000巷00號房屋全部遷讓
    返還原告。
二、被告應自111年1月21日起至遷讓返還第1項所示房屋之日止
    ，按年給付原告新臺幣（下同）1萬611元。
三、原告其餘之訴駁回。
四、訴訟費用由被告負擔。
五、本判決第1項得假執行。本判決第2項於每年屆期後得假執行
    。
六、原告其餘假執行之聲請駁回。
    事實及理由
一、按訴狀送達後，原告不得將原訴變更或追加他訴。但有被告
    同意者、擴張或減縮應受判決事項之聲明者不在此限。而被
    告於訴之變更或追加無異議，而為本案之言詞辯論者，視為
    同意變更或追加。民事訴訟法第255條第1項第1、3款、第2
    項定有明文。本件原告起訴時聲明：㈠被告應將門牌號碼宜
    蘭縣○○鎮○○○路000巷00號房屋（下稱系爭房屋）遷讓返還原
    告；㈡被告應自105年11月12日起至遷讓返還系爭房屋之日止
    ，按年給付原告4萬2,408元。嗣變更聲明為：㈠被告應將系
    爭房屋遷讓返還原告；㈡被告應自111年1月21日起至遷讓返
    還系爭房屋之日止，按年給付原告4萬2,408元。經查，上開
    聲明之變更，僅係減縮相當於租金之不當得利請求，且被告
    亦無異議而為本案言詞辯論，故依前述規定，上開訴之變更
    合於上述法律之規定，自應准許。
二、原告起訴主張：系爭房屋之所有權人為中華民國，交由原告
    管理使用，經原告配住予原任職原告機關之方連泉即被告之
    父，作為職務宿舍使用。嗣因方連泉及其配偶謝清雲分別於
    105年9月30日及110年1月21日相繼死亡，已無中央各機關學
    校國有眷舍房地處理要點所稱之合法現住人，是依使用借貸
    之目的業已使用完畢，使用借貸關係即消滅。經原告函請現
    占有人即被告辦理返還事宜，被告迄今仍無權占有使用系爭
    房屋，並且無法律上之原因而受利益，致原告受有相當於租
    金之損害。為此，爰依民法第767條第1項前段、第179條規
    定提起本件訴訟，並聲明如前述，併陳明願供擔保請准宣告
    假執行。
三、被告則以：目前除系爭房屋外，並無其他居住處，且居住系
    爭房屋期間有整修系爭房屋多次，原告亦應給予補償等語，
    資為抗辯。並聲明：原告之訴駁回。
四、原告起訴主張系爭房屋為國有，經原告配住予方連泉作為職
    務宿舍使用，嗣因方連泉及其配偶謝清雲相繼死亡，上述使
    用借貸關係消滅後，被告仍無權占有使用系爭房屋等情，業
    據原告提出土地建物查詢資料、行政院農業委員會林務局羅
    東林區管理處110年4月13日羅秘字0000000000號函、戶籍謄
    本、國有公用房屋建築及設備財產卡等件為證(見本院卷第1
    6頁至第29頁)，並經本院現場勘驗確認被告占有之事實，有
    本院勘驗筆錄及照片在卷可稽(見本院卷第125頁至第132頁)
    ，且為被告不爭執，堪信原告上開主張為真實。原告進而主
    張，被告應返還系爭房屋並給付相當於租金之不當得利等情
    ，被告則否認之，並以前詞為辯。經查：
  ㈠原告得請求被告遷讓系爭房屋：
　⒈按借用人應於契約所定期限屆滿時，返還借用物。未定期限
    者，應於依借貸之目的使用完畢時返還之，民法第470條第1
    項前段定有明文。又因任職關係獲准配住宿舍，其性質為使
    用借貸，目的在使任職者安心盡其職責，是倘借用人喪失其
    與所屬機關之任職關係，當然應認依借貸之目的，已使用完
    畢，配住機關自得請求返還。故公務員因任職關係配住宿舍
    ，於任職中死亡時，既喪失其與所屬機關之任職關係，依借
    貸目的應認已使用完畢，使用借貸契約因而消滅，此與一般
    使用借貸契約，借用人死亡時，貸與人僅得終止契約之情形
    尚有不同，最高法院91年度台上字第1926號判決意旨可資參
    照。另依中央各機關學校國有眷舍房地處理要點第3點規定
    ：本要點所稱合法現住人，應合於下列各款規定：(1)於72
    年5月1日以前依法配（借）住眷舍。(2)為現職人員、退休
    人員、資遣人員或其遺眷。(3)有居住之事實。(4)未曾獲政
    府各類輔助購置住宅。(5)非調職、轉任、辭職、解僱、解
    聘（含不續僱、不續聘）、撤職或免職人員。(6)有續住之
    資格。(7)所居住之眷舍仍屬配（借）住機關管有。前項第2
    款所稱遺眷，指原配（借）住人之父母、未再婚之配偶或未
    婚之未成年子女。是公務員雖因任職行政機關而獲配住宿舍
    ，然若有不符上開要點之情事，致公務員原獲配住宿舍之目
    的已經不存在，即應認為公務員與行政機關間之借貸目的已
    經使用完畢，使用借貸契約因而消滅。
　⒉經查，系爭房屋之所有人為中華民國，使用借貸契約之目的
    係配住予方連泉作為職務宿舍使用，而方連泉及其配偶謝清
    雲既已相繼死亡，復無中央各機關學校國有眷舍房地處理要
    點之其他合法現住人，應認系爭房屋依借貸之目的，已使用
    完畢，使用借貸契約因而消滅。而被告既無占有系爭房屋之
    合法權源，是原告訴請被告遷讓返還系爭房屋，即屬有據。
    而被告辯稱目前除系爭房屋外無其他居住處等情，此部分縱
    然屬實，仍無妨礙原告請求權之行使，是此部分所辯，難為
    其有利之認定。至被告雖辯稱整修系爭房屋多次，原告應給
    予補償等語，惟被告並未具體說明請求之依據為何，復未提
    出相關證據以實其說，是被告空言應給予補償，並無依據，
    是被告上述所辯均無理由。
　㈡原告得請求被告返還相當於租金之不當得利：
  ⒈按「無法律上之原因而受利益，致他人受損害者，應返還其
    利益」，「但依其利益之性質或其他情形不能返還者，應償
    還其價額」，民法第179條前段、第181條但書分別定有明文
    。而無權占有他人土地，可能獲得相當於租金之利益，為社
    會通常之觀念（最高法院61年台上字第1695號判例可資參照
    ）。又房屋性質不能脫離土地之占有而存在，故房屋租金，
    自當包括建築物及其基地之總價額為基準（最高法院97年度
    台上字第323號判決可資參照）。再按「城市地方房屋之租
    金，以不超過土地及其建築物申報總價年息百分之10為限」
    ，土地法第97條第1項定有明文。又按關於相當於租金之利
    益之計算標準，應參酌土地法第105條、第97條第1項之規定
    ，予以計算較為客觀公允（最高法院81年度臺上字第339號
    判例意旨參照）。
  ⒉依中央各機關學校國有眷舍房地處理要點第3點第1項第2款、
    第2項，可知上開要點所稱合法現住人，應為現職人員、退
    休人員、資遣人員或其遺眷，所稱遺眷，指原配（借）住人
    之父母、未再婚之配偶或未婚之未成年子女。查方連泉之配
    偶謝清雲係於110年1月21日死亡，是以系爭房屋自110年1月
    22日起已無合法現住人，則被告自斯時起占有使用系爭房屋
    而獲有利益，即無法律上原因。據此，原告請求被告自111
    年1月21日起至騰空遷讓返還之日止，按年給付相當於租金
    之不當得利，為有理由。
  ⒊次查，系爭房屋之結構為1層磚造建物覆蓋鐵皮頂，坐落羅東
    鎮市區中心，周遭為林業林區，附近道路為中正北路，車輛
    往來繁多，商店林立等情，有勘驗筆錄及照片可參，足見系
    爭房屋坐落位置周遭之經濟活動、生活機能、交通狀況均屬
    甚佳，是本院斟酌上開各項情狀，認被告無法律上之原因占
    有系爭房屋，以按占用土地及系爭房屋總價額之年息10%，
    計算相當於租金之不當得利為適當。再依系爭房屋之殘餘價
    值為87元，其坐落土地面積30平方公尺，109年1月起之申報
    地價為每平方公尺3,534元計算，有土地建物查詢資料、設
    備財產卡可憑，故原告得請求被告按年返還之不當得利金額
    即為1萬611元【計算式：[30×3534+87]×10%=10611，小數點
    以下四捨五入】，從而，原告請求被告自111年1月21日起至
    遷讓返還系爭房屋之日止按年給付1萬611元，為有理由，自
    應准許，逾此部分之請求，則無理由，自應駁回。
五、從而，原告依民法第767條第1項前段、第179條請求被告遷
    讓系爭房屋，及自111年1月21日起至遷讓返還系爭房屋之日
    止按年給付1萬611元，為有理由，應予准許。逾此部分之請
    求則無理由，自應駁回。
六、本件原告勝訴部分係就適用簡易程序所為被告敗訴之判決，
    應依職權宣告假執行。原告敗訴部分，其假執行之聲請已失
    其依據，應一併駁回。且原告敗訴部分，係屬不併算訴訟標
    的價額之不當得利請求，故訴訟費用仍由敗訴之被告負擔。
七、本件事證已臻明確，兩造其餘之攻擊或防禦方法及所用之證
    據，經本院斟酌後，認為均不足以影響本判決之結果，爰不
    逐一論列，附此敘明。
八、訴訟費用負擔之依據：民事訴訟法第79條。
中　　華　　民　　國　　111 　年　　9 　　月　　20　　日
                  羅東簡易庭  法　官  蔡仁昭
以上正本係照原本作成。
如對本判決上訴，須於判決送達後二十日之不變期間內，向本院
提出上訴狀（應附繕本）。如委任律師提起上訴者，應一併繳納
上訴審裁判費。
中　　華　　民　　國　　111 　年　　9 　　月　　20　　日
                              書記官  劉婉玉